臺灣宜蘭地方法院民事判決　　　　　　　 99年度訴字第285號
原　　　告　陳平明
訴訟代理人　林世超律師
被　　　告　林忠發
　　　　　　陳光耀
　　　　　　林金順
　　　　　　陳炳輝
　　　　　　陳文松
　　　　　　陳文德
兼上列六人
共　　　同
訴訟代理人　張玉川
上開當事人間分割共有物事件，本院於民國99年12月28日言詞辯
論終結，判決如下：
    主  文
兩造共有坐落宜蘭縣宜蘭市○○段九六號土地（面積二四八點七
六平方公尺）、同段九七地號土地（面積二七八點七九平方公尺
）、同段一０一地號土地（面積二二二點三五平方公尺）及同段
一０二地號土地（面積二二二點六六平方公尺）應予合併分割為
：如附圖所示編號Ａ部分面積二六七點九七平方公尺由被告陳光
耀、被告林金順共同取得，按應有部分被告陳光耀二六七九七分
之一三二００、被告林金順二六七九七分之一三五九七保持共有
；編號Ｂ部分面積二三０點二九平方公尺由被告陳文松、被告陳
炳輝共同取得，按應有部分被告陳文松二三０二九分之一一五二
二、被告陳炳輝二三０二九分之一一五０七保持共有；編號Ｃ部
分面積二二九點三四平方公尺由被告陳文德、被告林忠發共同取
得，按應有部分被告陳文德二二九三四分之一一三０六、被告林
忠發二二九三四分之一一六二八保持共有；編號Ｄ部分面積二四
四點九五平方公尺由原告陳平明、被告張玉川共同取得，按應有
部分原告陳平明二四四九五分之一０八八八、被告張玉川二四四
九五分之一三六０七保持共有。
訴訟費用由被告陳光耀、林金順、張玉川各負擔百分之十四、被
告陳炳輝、陳文松、陳文德、林忠發各負擔百分之十二，餘由原
告陳平明負擔。
    事實及理由
一、原告起訴主張：坐落宜蘭縣宜蘭市○○段96號土地（面積24
    8.76平方公尺）、同段97地號土地（面積278.79平方公尺）
    、同段101地號土地（面積222.35平方公尺）及同段102地號
    土地（面積222.66平方公尺），均為兩造所共有，因兩造就
    分割方案無法達成協議，爰依據民法第823條第1項、第824
    條第2 項規定，訴請裁判合併分割，主張分割後如附圖所示
    編號Ａ部分面積267.97平方公尺由被告陳光耀、被告林金順
    共同取得，按應有部分被告陳光耀26797分之13200、被告林
    金順26797分之13597保持共有；編號Ｂ部分面積230.29平方
    公尺由被告陳文松、被告陳炳輝共同取得，按應有部分被告
    陳文松23029分之11522、被告陳炳輝23029分之11507保持共
    有；編號Ｃ部分面積229.34平方公尺由被告陳文德、被告林
    忠發共同取得，按應有部分被告陳文德22934分之11306、被
    告林忠發22934分之11628保持共有；編號Ｄ部分面積244.95
    平方公尺由原告陳平明、被告張玉川共同取得，按應有部分
    原告陳平明24495分之10888、被告張玉川22495分之13607保
    持共有。並聲明：如主文第一項所示。
二、被告陳光耀等七人則均同意分割，並均同意原告所主張之分
    割方案。
三、兩造不爭執之事實：
    系爭土地均為兩造所共有，其地目均為雜，其中系爭96地號
    土地面積248.76平方公尺，兩造應有部分比例為被告陳光耀
    24876分之3386、被告林金順24876分之3470、被告陳炳輝24
    876分之2943、被告陳文松24876分之2947、被告林忠發2487
    6分之2974、被告陳文德24876分之2891、被告張玉川 24876
    分之3480、原告陳平明24876分之2785；系爭97 地號土地面
    積278.79平方公尺，兩造應有部分比例為被告陳光耀 27879
    分之3794、被告林金順27879分之3888、被告陳炳輝27879分
    之3299、被告陳文松27879分之3303、被告林忠發27879分之
    3332、被告陳文德27879分之3241、被告張玉川27879分之39
    01、原告陳平明27879分之3121；系爭101地號土地面積222.
    35平方公尺，兩造應有部分比例為被告陳光耀22235分之302
    6、被告林金順22235分之3101、被告陳炳輝22235 分之2631
    、被告陳文松22235分之2634、被告林忠發22235分之2658、
    被告陳文德22235分之2585、被告張玉川22235分之3111、原
    告陳平明22235分之2489；系爭102地號土地面積222.66平方
    公尺，兩造應有部分比例為被告陳光耀22266 分之3030、被
    告林金順22266分之3106、被告陳炳輝22266分之2635、被告
    陳文松22266分之2638、被告林忠發22266分之2661、被告陳
    文德22266分之2588、被告張玉川22266分之3115、原告陳平
    明22266 分之2493，此有原告提出之系爭土地之登記謄本各
    乙份為證，且為兩造所不爭執。
四、得心證之理由：
(一)按各共有人，除法令另有規定外，得隨時請求分割共有物。
    但因物之使用目的不能分割或契約訂有不分割之期限者，不
    在此限。又以原物為分配時，因共有人之利益或其他必要情
    形，得就共有物之一部分仍維持共有。共有人相同之數不動
    產，除法令另有規定外，共有人得請求合併分割。民法第82
    3條第1項、第824條第4項、第5 項定有明文。次按：分割共
    有物，以消滅共有關係為目的。法院裁判分割共有土地時，
    除因該土地內部分土地之使用目的不能分割或部分共有人仍
    願維持其共有關係，應就該部分土地不予分割或准該部分共
    有人成立新共有關係外，應將土地分配於各共有人單獨所有
    ，最高法院著有69年度台上字第1831判例可資參照。
(二)分割共有物訴訟，屬於形成判決性質，本件之爭點原僅在於
    應採取何種分割方式較為妥適，然因兩造均表示同意合併分
    割，被告並同意原告提出之如附圖所示之分割方案，故本件
    僅需審酌原告提出之分割方案是否妥適。查系爭土地上已據
    宜蘭縣政府(99)(3)(26)建管建字第00203號建造執照，建築
    地上三層1幢8棟8 戶之建物，此有上開建造執照影本、本院
    99年12月8 日之勘驗筆錄及現場照片在卷可稽，並經本院囑
    託宜蘭縣宜蘭地政事務所製作土地複丈成果圖即附圖所示之
    分割方案附卷可參，而按「建築基地之法定空地併同建築物
    之分割，非於分割後合於左列各款規定者不得為之：一、每
    一建築基地之法定空地與建築物所占地面應相連接，連接部
    分寬度不得小於二公尺。二、每一建築基地之建蔽率應合於
    規定。但本辦法發布前已領建造執照，或已提出申請而於本
    辦法發布後方領得建造執照者，不在此限。三、每一建築基
    地均應連接建築線並得以單獨申請建築。四、每一建築基地
    之建築物應具獨立之出入口。」、「建築基地空地面積超過
    依法應保留之法定空地面積者，其超出部分之分割，應以分
    割後能單獨建築使用或已與其鄰地成立協議調整地形或合併
    建築使用者為限。」為建築基地法定空地分割辦法第3條、
    第4 條所明定，另按變更宜蘭市都市計畫（運動公園附近地
    區）細部計畫（修正市地重劃事業計畫- 省道以西部分）案
    之土地使用分區管制要點第二點規定，第二種住宅區建築基
    地最小開發規模之寬度及深度為8 及15公尺。查系爭土地位
    於上開都市計畫第二種住宅區，原告所主張之分割方案係以
    上開建造執照建物其中某戶之分戶牆壁中心線延伸至相鄰土
    地為分割線之依據，並以二戶為一分割單位，此分割方案分
    割後之各筆土地，尚符合前揭建築基地法定空地分割辦法第
    3條、第4條之規定，且其分割後之土地範圍，亦符合上開第
    二種住宅區可建築基地最小開挖規模之限制等情，有宜蘭縣
    政府99年11月18日府建管字第0990156048函在卷可佐（詳卷
    第43至49頁）。準此，系爭土地並無法令上之限制或因物之
    使用目的而在性質上不能分割之情形，原告主張之上開分割
    方案，即系爭土地合併分割為：如附圖所示編號Ａ部分面積
    267.97平方公尺由被告陳光耀、被告林金順共同取得，按應
    有部分被告陳光耀26797分之13200、被告林金順 26797分之
    13597保持共有；編號Ｂ部分面積230. 29平方公尺由被告陳
    文松、被告陳炳輝共同取得，按應有部分被告陳文松 23029
    分之11522、被告陳炳輝23029 分之11507保持共有；編號Ｃ
    部分面積229.34平方公尺由被告陳文德、被告林忠發共同取
    得，按應有部分被告陳文德22934分之11306、被告林忠發22
    934分之11628保持共有；編號Ｄ部分面積244.95平方公尺由
    原告陳平明、被告張玉川共同取得，按應有部分原告陳平明
    24495分之10888、被告張玉川22495分之13607保持共有，自
    屬可採。
五、綜上，原告訴請裁判分割系爭土地，為有理由，應予准許。
    其分割方法如附圖所示編號Ａ部分面積267.97平方公尺由被
    告陳光耀、被告林金順共同取得，按應有部分被告陳光耀26
    797分之13200、被告林金順26797分之13597保持共有；編號
    Ｂ部分面積230.29平方公尺由被告陳文松、被告陳炳輝共同
    取得，按應有部分被告陳文松23029分之11522、被告陳炳輝
    23029分之11507保持共有；編號Ｃ部分面積229.34平方公尺
    由被告陳文德、被告林忠發共同取得，按應有部分被告陳文
    德22934分之11306、被告林忠發22934分之11628保持共有；
    編號Ｄ部分面積244.95平方公尺由原告陳平明、被告張玉川
    共同取得，按應有部分原告陳平明24495分之10888、被告張
    玉川22495分之13607保持共有。按分割共有物之訴，核其性
    質，兩造本可互換地位，原告提起本件訴訟於法雖屬有據，
    然被告之應訴乃法律規定所不得不然，其所為抗辯自為伸張
    或防衛權利所必要，是本件訴訟費用，應以兩造就系爭土地
    之權利範圍，依比例分擔始為公允，爰酌定兩造應負擔訴訟
    費用之比例如主文第2項所示。
六、訴訟費用負擔之依據：民事訴訟法第80條之1。
中    華    民    國    100    年    1    月     5    日
                  臺灣宜蘭地方法院民事庭
                      法  官  楊麗秋
正本係照原本作成。
如不服本判決，應於判決送達後20日內提出上訴狀(須附繕本)。
中    華    民    國    100    年     1   月     6    日
                      書記官  廖文章